【裁判字號】    97,上國易,16
【裁判日期】    980225
【裁判案由】    國家賠償
【裁判全文】
臺灣高等法院民事判決                97年度上國易字第16號
上  訴  人  內政部警政署
法定代理人  乙○○
訴訟代理人  王志哲律師
被  上訴人  丁○○
上列當事人間國家賠償事件，上訴人對於中華民國97年10月22日
台灣台北地方法院96年度重國字第19號第一審判決提起上訴，本
院於98年2月11日言詞辯論終結，判決如下：
    主  文
原判決關於命上訴人給付部分及訴訟費用（除確定部分外）之裁
判均廢棄。
上開廢棄部分，被上訴人在第一審之訴駁回。
第一、二審訴訟費用（除確定部分外）由被上訴人負擔。
    事實及理由
一、被上訴人起訴主張：被上訴人於民國95年間至榮民服務處登
    記保全工作，但無下文，嗣於同年6 月22日申請計程車執業
    登記證測驗講習，又遭基隆市警察局交通隊以被上訴人有「
    殺人」前科為由拒絕。被上訴人前於66年12月3 日係因車禍
    事故遭軍事法庭判決「過失致人於死」，並未有殺人行為，
    更未以此為由遭判決，上訴人承辦人員錯誤登載上開殺人前
    科紀錄，係故意或過失之不法行為，侵害被上訴人就業權利
    並毀損被上訴人名譽，雖上訴人嗣後予以更正，惟被上訴人
    年歲已高，難覓良好工作，上訴人仍應賠償被上訴人25年之
    工作收益損失新台幣（下同）1,500 萬元及名譽權被侵害之
    精神上損害賠償1,000 萬元，爰依國家賠償法第2條第2項規
    定，求為命上訴人給付2,500 萬元之判決（原審判決上訴人
    應給付被上訴人10萬元之精神上損害賠償，並駁回被上訴人
    其餘之訴，上訴人不服提起上訴。被上訴人就其敗訴部分，
    未據上訴，已告確定），並答辯聲明：上訴駁回。
二、上訴人則以：上訴人以往受限於早期電腦軟硬體設備功能不
    足，登錄建檔欄位有限，多以刑法罪章或特別法名稱登錄罪
    名，被上訴人於66年間因車禍遭判決「過失致人於死」，此
    罪屬於刑法殺人罪章，故刑案紀錄中記載為殺人案，但上訴
    人已在其他相關欄位丙○○○○○○○、「判決拘役59日」
    之具體紀錄，並無侵害被上訴人名譽權之行為。又基隆市警
    察局交通隊受理被上訴人申請執業登記測驗講習，發現上開
    刑案紀錄疑義後即向刑事警察局查證，上訴人經被上訴人申
    請更正後，已依電腦處理個人資料保護法第13條規定，將罪
    名更正為「過失致死」。況上訴人所製作之電腦刑案資料，
    僅提供警察機關或公、民營事業機構等依法令規定所需之查
    詢，並非他人任意即可得知，且上開刑案紀錄，除上訴人所
    屬基隆市警察局交通隊曾依規定查閱外，並無對外公開或有
    其他任何個人或機關曾經查閱知悉，而曾查閱上開刑案紀錄
    之承辦人員，於警校受訓或日常業務之歷練，均有充足之基
    本專業能力，足以評斷被上訴人因貨車相撞致人於死，遭判
    刑59日，而非最輕本刑為10年以上有期徒刑之故意殺人罪，
    是被上訴人之名譽權並未受損。再者，上開刑案紀錄登載錯
    誤係發生於66年間，依國家賠償法第8條第1項規定，被上訴
    人之請求權已罹於時效等語，資為抗辯，並上訴聲明：(一)原
    判決不利上訴人部分廢棄。(二)上開廢棄部分，被上訴人在第
    一審之訴駁回。
三、查被上訴人於66年12月3 日因車禍事故遭軍事法庭判決「過
    失致人於死」罪名，而上訴人就被上訴人之刑案紀錄原記載
    ：「．．．，於66年7 月29日在台南縣官田鄉犯案（貨車相
    撞），本案係軍法案件。移送：因殺人案。判決：66年11月
    2 日因殺人罪，經空軍總部66年軍法字第000026號判決，拘
    役59天」，嗣於95年9月7日更正為：「．．．，於66年7 月
    29日在台南縣官田鄉犯案（貨車相撞），本案係軍法案件。
    移送：因一般過失致死案。判決：66年11月2 日因一般過失
    致死案，經空軍總部66年軍法字第000026號判決，拘役59天
    」之事實，有空軍總司令部66年權創判字第26號判決（台灣
    基隆地方法院96 年度重國字第4號卷第7至8頁）、上訴人95
    年9月7日警署刑紀字第0950117310號函附資料作業個別查詢
    報表在卷可稽（原審卷第11頁、第12頁正背面），且為兩造
    所不爭執，自堪信為真實。
四、被上訴人主張上訴人承辦人員將被上訴人「過失致人於死」
    之前科紀錄，錯誤登載為「殺人」，係故意或過失不法侵害
    被上訴人之名譽權等情，為上訴人所否認，並以前詞置辯。
    查被上訴人所犯固為刑法第276 條之過失致死罪，然該條文
    係編列於我國刑法第22章「殺人罪」罪章中，姑不論刑法之
    編章是否適當，其於依法修正之前，仍為我國固有之法制，
    則上訴人承辦人員製作上開刑案記錄時，依刑法罪章登載為
    甲○○○○○之行為，自難遽認有故意、過失不法侵害被上
    訴人之名譽權，況上訴人雖將被上訴人之刑案紀錄登載為甲
    ○○○○○，惟於其他相關欄位復載有「貨車相撞」、「判
    決拘役59日」之具體紀錄，已足供閱覽者判斷被上訴人所犯
    應為「過失致死罪」，而非「殺人罪」，客觀上亦難認有貶
    損被上訴人社會評價之情形，是被上訴人上開主張，即無可
    採
五、綜上所述，被上訴人依國家賠償法第2條第2項規定，請求上
    訴人給付其名譽權被侵害之精神上損害賠償10萬元，自屬不
    應准許。原審就上開部分為上訴人敗訴之判決，尚有未合。
    上訴論旨指摘原判決此部分不當，聲明廢棄，非無理由，爰
    由本院廢棄改判如主文第2項所示。
六、兩造其餘之攻擊或防禦方法及未經援用之證據，經本院斟酌
    後，認為均不足以影響本判決之結果，自無逐一詳予論駁之
    必要，併此敘明。
七、據上論結，本件上訴為有理由。依民事訴訟法第450條、第7
    8條，判決如主文。
中    華    民    國    98    年    2     月    25    日
                    民事第十二庭
                        審判長法  官  陳駿璧
                              法  官  陳邦豪
                              法  官  連士綱
正本係照原本作成。
本判決不得上訴。
中    華    民    國    98    年    2     月    25    日
                              書記官  莊昭樹


司法院資訊處製作；財團法人民間司法改革基金會備份。
